臺灣嘉義地方法院民事判決
111年度訴字第148號
原      告  黃詩穆  
訴訟代理人  林春發律師
複  代理人  戴雅韻律師
被      告  陳水風  
訴訟代理人  陳文彬律師
上列當事人間請求分割共有物事件，本院於民國111年5月3日言
詞辯論終結，判決如下：
    主      文
原告之訴駁回。
訴訟費用由原告負擔。
    事實及理由
壹、原告主張：
一、兩造所共有坐落朴子市○○段000地號、面積80平方公尺土地
    ，原告之權利範圍為9分之3，被告之權利範圍為3分之2；同
    段388-1地號、面積138.5平方公尺，原告之權利範圍為27分
    之3，被告之權利範圍為9分之8（以下合稱系爭土地）。系
    爭土地並無因物之使用目的不能分割之情形，兩造亦無不分
    割之約定，且兩造無法達成分割協議。而毗鄰系爭土地之同
    段000地號、000地號土地，則為原告單獨所有，且已蓋有建
    物，爰依民法第823條、第824條之規定請求合併分割如附圖
    一即嘉義縣朴子地政事務所111年4月14日發給之土地複丈成
    果圖所示。
二、對被告抗辯之陳述：
（一）對嘉義縣朴子地政事務所111年2月25日函暨所附複丈申請
　　  書等相關資料（本院卷一第61至75頁）等文書之製作名義
　　  人及內容真正不爭執，但申請土地複丈是要瞭解實地位置
　　  ，作為兩造後續協調土地如何分割之參考，尚不得以土地
　　  複丈分割申請，即認定所謂之協議分割；且被告所抗辯兩
　　  造達成協議分割是指110年8月19日兩造與訴外人陳瑞彬、
　　  陳瑞益共同達成分割協議，但原告根本不認識其他三人，
　　  亦未曾碰過面，不可能達成分割協議。
（二）對被告所提嘉義縣朴子地政事務所土地複丈成果圖、土地
      複丈結果通知書、方案圖（本院卷一第43至49頁）等文書
      之製作名義人及內容真正不爭執，兩造確有會同地政人員
      至現場測量之事實無意見，但其餘意見如前述。
（三）被告所提相片3張（本院卷一第105頁）係地政機關至現場
      時噴漆註記實地位置，原告才根據實地位置狀況要與被告
      協調土地分割事宜。要達成協議分割須有土地與分割之具
      體位置，包含地上物之拆除交付，並非地政機關有土地複
      丈成果圖出來即代表兩造有達成協議分割。
（四）原告所提分割方案較為可採，被告之分割方案分給原告之
      土地並不能利用，故不可採。且除兩造共有之000地號土
      地外，其北側之同段000地號土地亦係原告所有，前開土
      地上已蓋有4層建物，該建物前方亦有原告所有之鐵皮屋
      ，原告之分割方案較符合使用現況。若菜被告所提分割方
      案，則原告分得之土地地形狹長，無法利用，且恐須拆除
      前開建物，屬損人不利己方案。　　　
三、並聲明：求為判決如附圖一所示。
貳、被告則以：
一、兩造已就系爭土地達成分割協議，並通知地政士黃幸娥辦理
    分割登記事宜。嗣黃幸娥於110年11月10日來電告知原告盼
    被告先拆除前開000地號土地上之建物，而被告回稱待分割
    後再拆除，黃幸娥旋於110年11月16日來電告知原告表示暫
    停分割。然兩造既已達成協議分割，原告請求裁判分割共有
    物即無理由，而應予駁回。對各項相關證據之意見如下：
（一）對嘉義縣朴子地政事務所111年2月25日函暨所附複丈申請
　　  書等相關資料（提示本院卷一第61至75頁）等文書之製作
　　  名義人及內容真正不爭執；且自前開文書中記載複丈原因
　　  為「分割」，足見兩造當初申請複丈就是因已達成分割協
　　  議，故複丈結果通知書上也具體標示複丈前與複丈後各筆
　　  土地於分出來之面積各為多少。
（二）自證人涂黃幸娥之證詞可看出兩造應已達成分割協議，並
      把相關身分證件交給自己親友交付證人，原告之親友黃金
      漢並把兩造之協議方案向證人敘述後，由證人做分割複丈
      略圖並送地政機關，故兩造間應存在系爭分割協議。
二、若認兩造間無前開分割協議，則請求分割如附圖二即嘉義縣
    朴子地政事務所111年4月14日發給之土地複丈成果圖（被告
    所提方案）所示。蓋：
（一）被告就系爭土地之權利範圍均遠多於原告，依原告所提分
      割方案，被告分得臨路面積卻較原告為短，故原告之分割
      方案不可採。　　　　
（二）對原告所提建物登記第一類謄本、相片等文書之製作名義
      人及內容真正不爭執。 
三、對原告所提地籍圖謄本、土地登記第三類謄本、土地登記第
    一類謄本、使用分區證明書（本院卷一第13至23頁）等文書
    之製作名義人及內容真正不爭執等語，資為抗辯。
四、並聲明：（一）原告之訴駁回。（二）訴訟費用由原告負擔
　　。
參、得心證之理由
一、按各共有人，除法令另有規定外，得隨時請求分割共有物；
    但因物之使用目的不能分割或契約訂有不分割之期限者，不
    在此限，民法第823條第1項定有明文。次按共有物之分割，
    依共有人協議之方法行之。分割之方法不能協議決定，或於
    協議決定後因消滅時效完成經共有人拒絕履行者，法院得因
    任何共有人之請求，命為下列之分配：一、以原物分配於各
    共有人。但各共有人均受原物之分配顯有困難者，得將原物
    分配於部分共有人。二、原物分配顯有困難時，得變賣共有
    物，以價金分配於各共有人；或以原物之一部分分配於各共
    有人，他部分變賣，以價金分配於各共有人。共有人相同之
    數不動產，除法令另有規定外，共有人得請求合併分割，民
    法第824條第1、2、5項固定有明文。然判決分割，以共有人
    無法協議分割為前提，倘共有人已協議分割，法院即不得為
    判決分割，此觀民法第824條第2項規定自明（最高法院84年
    度台上字第2746號判決要旨同此見解）；從而，共有物之分
    割，原則上應依共有人協議之方法行之，須共有人不能協議
    分割，始得訴請法院裁判分割，故在共有人已達成協議分割
    後，即不得再訴請分割。且共有物之協議分割，祇須共有人
    全體同意分割方法，即生協議分割之效力，不因共有人中之
    一人或數人因協議分割取得之利益不等，而受影響（最高法
    院68年度台再字第44號判決要旨同此見解）。查：
（一）坐落朴子市○○段000地號、面積80平方公尺土地，為兩造
      所分別共有，原告之權利範圍為9分之3，被告之權利範圍
      為3分之2；同段000地號、面積138.5平方公尺土地，亦為
      兩造所分別共有，原告之權利範圍為27分之3，被告之權
      利範圍為9分之8等事實，為兩造所不爭，復有土地登記第
      三類謄本在卷可證（見本院卷一第15至17頁），自堪信為
      真實。
（二）證人涂黃幸娥於本院結證稱110年間僅原告之父黃金漢將
      原告之土地所有權狀、身分證影本、印章交給伊要委託伊
      辦理系爭土地分割，當時被告方面並無人前來，後來被告
      之妹或姐（名字不記得）持被告之土地所有權狀、身分證
      影本、印章交給伊稱欲辦理土地分割之事，然並未提到如
      何分割；因黃金漢已先告知伊要如何分割，故伊亦未再問
      被告之妹或姐，被告之妹或姐亦未提及其他事情。後來無
      法成功辦理協議分割，乃因經地政機關鑑界後，被告之房
      屋坐落在351地號土地上致無法鑑界，原告要求被告將房
      屋拆除，但被告稱須時間處理，但未說期限到何時，原告
      後來稱因無法協調成功，所以無法辦理協議分割，直到地
      政機關將協議分割申請駁回後，伊即叫兩造取回證件，取
      回證件之人，原告方面是原告本人，被告方面則為前開交
      付證件之人。嘉義縣朴子地政事務所土地複丈及標示變更
      登記申請書中複丈略圖欄中所示之略圖（本院卷一第63頁
      ）即為兩造協議分割之方案，並未再修改過。地政機關人
      員到現場時，原告有在場，至被告有無到現場，因現場人
      很多，伊不認識被告故不曉得，但交付被告證件給伊之人
      當時也有在場。前開複丈略圖係依原告之父要求所繪製，
      前開複丈略圖欄中兩造之印文則為伊所蓋等語明確（見本
      院卷一第128至129頁）。另參酌前開變更登記申請書中之
      申請複丈原因欄中係勾選「分割」，而申請標示變更登記
      事由及登記原因欄之標示變更登記欄中亦勾選「分割」，
      前開申請書中亦蓋有本件兩造之印文（見本院卷一第63頁
      ）；且嘉義縣朴子地政事務所土地複丈結果通知書中，亦
      記載通知本件原告等2人，複丈原因則為土地分割，亦有
      前開土地複丈結果通知書在卷可憑（見本院卷一第71頁）
      ，故兩造就系爭土地即共有物確已達成分割協議，應可認
      定，是原告前開關於兩造未協議分割之主張，自不可採。
（三）則依前開說明，在系爭土地之共有人即本件兩造已達成協
      議分割後，原告即不得再訴請分割，原告請求本件裁判分
      割，為無理由，應予駁回。　　　　　　
二、再按法院為終局判決時，應依職權為訴訟費用之裁判。訴訟
    費用，由敗訴之當事人負擔，民事訴訟法第87條第1項、第7
    8條分別定有明文。查本院既為前開原告全部敗訴之終局判
    決，則依前開說明，本件訴訟費用應由原告負擔，爰諭知如
    主文第2項所示。
三、本件事證已臻明確，兩造所為之其他主張，陳述並所提之證
　　據，經審酌後，認均與本件之結論無礙，不再一一論述，併
　　予敘明。
中　　華　　民　　國　　111 　年　　5 　　月　　17　　日
                  民事第二庭法　官　陳卿和   
以上正本係照原本作成。
如對本判決上訴，須於判決送達後20日內向本院提出上訴狀（應
附繕本）。
如委任律師提起上訴者，應一併繳納上訴審裁判費。
中　　華　　民　　國　　111 　年　　5 　　月　　17　　日
                            書記官　黃亭嘉